【裁判字號】    95,訴,1400
【裁判日期】    951213
【裁判案由】    殺人未遂
【裁判全文】
臺灣臺北地方法院刑事判決              95年度訴字第1400號
公  訴  人  臺灣臺北地方法院檢察署檢察官
被      告  乙○○
選任辯護人  周裕暐律師
            鄭凱鴻律師
            黃文玲律師
上列被告因殺人未遂案件，經檢察官提起公訴（95年度偵字第
12192號），本院判決如下：
    主  文
乙○○殺人，未遂，處有期徒刑陸年陸月。
    事  實
一、乙○○於民國95年3月15日夜間10時許，駕車搭載其女友丙○○返家，途經臺北市○○○路○段時，乙○○欲購買香煙
    ，遂將車停放一旁，乙○○乃下車前往該路段230號某便利
    商店內，惟因故與同在店內之丁○○、甲○○產生齟齬，乙○○因此心生不滿，返回車上取出鋁棒後，再折返欲與丁○○、甲○○理論，丁○○、甲○○二人見狀，乃聯手反擊，
    丁○○並奪下乙○○手持之鋁棒後，二人乃一同追擊，並喊
    稱「好膽不要走」「等一下你就知道」（以上均為臺語），
    乙○○不敵後被追打，且聽聞該語而心有未甘，其知車上後
    行李箱原放有非屬槍砲彈藥刀械管制條例所規範之西瓜刀，
    其已預見西瓜刀甚為鋒利，持以朝人之身體猛砍，會因此導
    致深度穿透傷，將造成人之生命受到嚴重威脅，竟因怒急攻
    心而容認此死亡結果產生，頓萌殺人之不確定故意，乃立即
    返回車停處，打開後行李箱，取出該西瓜刀（本件行為後業
    已丟棄而滅失），甲○○見狀乃立即躲避至一旁，丁○○則
    閃避不及，遭乙○○持該西瓜刀接續猛砍數次，直至丁○○
    倒下後，乙○○方才停手駕車離去；丁○○隨後經他人通知
    救護車送往國泰綜合醫院救治，經檢查受有左眉3公分撕裂
    傷、腹部20公分深度撕裂傷合併5公分腹腔穿透傷（腸子外
    露）、左前臂18公分深度撕裂傷合併神經及四條伸肌斷裂、
    左上臂15公分深度撕裂傷合併肌肉裂傷、左上背30公分深度
    撕裂傷合併肩胛骨開放性骨折、右上背10公分撕裂傷、下背
    15公分深度撕裂傷等傷害，而有生命之危險，嗣經進行手術
    搶救後始倖免於難而未生死亡之結果。
二、案經被害人丁○○訴由臺北市政府警察局大安分局報告臺灣
    臺北地方法院檢察署檢察官偵查後起訴。
    理  由
一、訊據被告乙○○坦承有上開持西瓜刀砍傷被害人丁○○之行
    為，然矢口否認有殺人犯意，辯稱：伊與被害人丁○○素不
    相識，當時是因遭被害人與甲○○追打，伊於情急、害怕之
    下才取出車上西瓜刀，不自覺地以西瓜刀亂揮，伊係出於自
    我防衛之意思，並無殺人之犯意云云。然查：
    (一)被告於前揭時間，駕車搭載女友返家，途中將車停路旁，
      被告下車至上開地點買煙，因故與被害人丁○○、甲○○
      產生齟齬，被告返回車上取出鋁棒欲與被害人、甲○○理
      論，惟遭渠二人反擊，被害人並奪下被告手上鋁棒，被告
      遭被害人、甲○○追擊，被告返回停車處，自後行李箱取
      出西瓜刀，接續砍傷被害人，直到被害人倒下才駕車離去
      等情，迭據被告於警詢及偵、審中坦承不諱；核與證人即
      當時車上搭載之女友丙○○於本院審理時之證述相符；而
      被告持刀砍傷被害人之行為，亦分據被害人以證人身分及
      證人甲○○於本院審理時證述明確；並有被告前揭持用之
      鋁棒此扣案物可資佐證。又被害人遭砍傷後，經救護車送
      往就醫，經診斷受有前述傷害等節，有國泰綜合醫院診斷
      證明書、遭砍傷後送醫之照片及該院95年11月3日（95）
      管歷字第1287號函及所檢附之病歷資料等附卷可稽（以上
      見本院95年11月29日審判筆錄，偵查卷第32至34、第45頁
      ，醫院回函及病歷資料，均附於本院卷）。
    (二)按刑法殺人未遂與傷害罪之區別，端在以加害人於行為之
      初有無戕害他人生命之故意為斷，至於殺人犯意之存否，
      固係隱藏於行為人內部主觀之意思，被害人傷痕之多寡、
      受傷處所是否即為致命部位、傷勢輕重程度、加害人下手
      情形、所用兇器為何，及與被害人是否相識、有無宿怨等
      情，雖不能執為區別殺人與傷害之絕對標準，然仍非不得
      審酌事發當時情況，觀其行為動機，視其下手情形、用力
      輕重、砍向部位之手段，佐以其所執兇器、致傷結果、與
      被害人之關係暨行為後之情狀等予以綜合觀察論斷（最高
      法院47年度臺上字第1364號判例、84年度臺上字第3197號
      、85年度臺上字第1608號、87年度臺上字第3121號判決可
      資參照）。經查：
      1.依前揭卷國泰綜合醫院所檢附之病歷資料，被害人到院
        時因遭砍傷而腸子外露，全身多處大範圍撕裂傷（見該
        院急診護理評估表），且大量出血（約1500cc，見該院
        手術室護理記錄、95年3月16日入院護理摘要）；及其
        回函所載「當時所受之傷害有致死之可能」。可見被害
        人所受傷害確實有致死之危險。
      2.西瓜刀甚為鋒利，持以持以朝人之身體猛砍，會因此導
        致深度穿透傷，傷者有可能因失血過多休克造成死亡結
        果，依通常經驗法則本為一般人所能預見，自亦為被告
        所能預見。而依被告於偵查時所述：（揮的時候是亂揮
        一通，還是有要攻擊特定部分？）伊是亂揮，因為對方
        衝過來，邊罵邊衝過來，伊就往他身上亂揮等語（見偵
        查卷第50至51頁）；此與證人丙○○於本院審理時所述
        ：（被告如何砍丁○○，你有無看到？）他亂揮等語，
        互核一致。再佐以被害人因此所受前揭傷害：左眉3公
        分撕裂傷、腹部20公分「深度」撕裂傷合併5公分腹腔
        「穿透」傷、左前臂18公分「深度」撕裂傷合併神經及
        四條伸肌斷裂、左上臂15公分「深度」撕裂傷合併肌肉
        裂傷、左上背30公分「深度」撕裂傷合併肩胛骨開放性
        骨折、右上背10公分撕裂傷、下背15公分「深度」撕裂
        傷，及被害人送醫救治時腹部腸子外露等情；可知被告
        下手揮砍不只一刀，而係接續數刀，且被告下手揮砍力
        道之猛。再佐以證人丙○○於本院審理時所述：（砍完
        丁○○後？）就回到車上，（被告回到車上後？）就把
        車開走等語；可見被告在砍傷被害人之後，並未為任何
        必要之救護措施，而係逕行離去。綜上各情，相互參酌
        ，以一般人之經驗知識，持鋒利之西瓜刀朝人體猛砍，
        有可能因此造成深度穿透傷，而流血過多死亡，此亦當
        為被告所能預見，然其持刀砍傷被害人時，不僅未顧及
        是否有可能砍到人體重要部分，而任意揮砍，且力道亦
        未有所節制，反而用力甚猛而造成深度穿透傷，更係連
        砍數刀，而在被害人倒地後，其得以預見在未將被害人
        即時送醫情形下，有致死之可能，被告竟不顧及此，逕
        行駕車離去，其對於被害人可能因此砍傷產生死亡之結
        果，當有所容認，其具有殺人之不確定故意，至為明確
        。
     (三)被告雖一再辯稱：伊與被害人素不相識，在此之前毫無
       嫌隙，且當時係遭追打情急之下才揮砍，伊因情況急迫
       ，出於不得已才持西瓜刀自衛，伊係出於正當防衛，並
       無殺人犯意云云。惟查：
       1.依被害人、證人甲○○及被告於本院審理時所述，固
         可認在此之前彼此毫不相識，亦無嫌隙，此當係該日
         偶發之衝突，衡情被告應無殺害被害人之直接故意。
         然依證人丙○○於本院審理時所述：當時伊下課張孟
         筑要載伊回家，開到便利商店停車去買煙…伊在車上
         等乙○○回來，伊等了一段時間感覺有點久…乙○○
         就回到車上，他就把煙丟著，脫掉襯衫，拿棒球棍就
         走回去，伊問他幹嘛，他沒說就走掉，後來伊不知道
         他要去幹嘛，所以很緊張，就轉過身從後面的玻璃看
         ，看到他跟兩人在扭打，後來棒球棍被那二人搶走，
         他就跑回車上，那兩人在後面一直追他，追到車子後
         面，嘴裡還喊「好膽不要走」「等一下你就知道」（
         以上均為臺語），後來乙○○就打開後車廂，但伊不
         知道他要幹什麼，等到他關掉才知道他手上拿西瓜刀
         ，接著他們三人繼續扭打，丁○○手上還拿著棒球棍
         ，後來看到一陣扭打後，丁○○就倒下了，乙○○就
         回到車上…（你剛才證述，被害人兩人有在追打被告
         ，既然兩人追打被告，被告如何取出西瓜刀？）他跑
         回來，被害人兩人還沒有追上，他就打開後車廂等語
         。可見被告下車買煙時，因故與被害人、證人甲○○
         產生齟齬，其當甚為氣憤不平，才會返回車上取出鋁
         棒，欲討回公道，怎知仍不敵被害人、證人甲○○之
         反擊，鋁棒被搶下，甚至遭被害人、證人甲○○口稱
         前詞追打，被告返回車停處，當時被害人、證人邱盛
         智尚未追及，被告當有充裕時間可以駕車駛離，然被
         告竟捨此不為，反而係不加思索，逕自後車廂處取出
         西瓜刀，且無視刀鋒鋒利，猛力亂揮砍時，可能砍及
         人體重要部位，還接續猛砍數刀，且在被害人不支倒
         地後才駕車離去，未為任何救護措施，可見其係怒急
         攻心，才頓萌殺人之不確定故意，絕非僅止於傷害之
         故意。
       2.按刑法第23條前段規定之正當防衛，必須對於現在不
         法之侵害，且基於防衛之意思始屬相當（最高法院94
         年臺上字第571號判決要旨參照）。本件被告遭被害人
         、證人甲○○口稱前詞追打，被告才返回車停處取出
         西瓜刀，業據認定如前，縱令如此，然依證人丙○○
         前揭本院審理時所述，當時被害人及證人甲○○尚未
         追及，被告有足夠時間駕車駛離，以避免該侵害產生
         ，絕非僅止於取刀反擊一途，然被告竟捨此不為，逕
         自取刀亂砍，且接續數刀，用力甚猛，其主觀上當非
         出於自我防衛之意識甚明，按上所述，核與正當防衛
         要件有別，自不得執此卸免其罪責。
    (四)至於被害人、證人甲○○於偵查及本院審理時所述，雖均
      否認有與被告產生口角，亦否認有動手反擊被告、持鋁棒
      追擊被告等行為。然查，被告與被害人、證人甲○○互不
      相識，以當時被告車上有搭載女友，若當日未產生齟齬，
      衡情當不致於置女友於不顧，而返回車上取出鋁棒前去理
      論。又以證人甲○○及證人丙○○於本院審理時當庭所繪
      製之現場圖，被害人遭砍傷後倒地位置，係在被告當時車
      停位置，核與證人丙○○前揭證述遭追打才返回停車處取
      出西瓜刀等語相符。再佐以現場確實扣得本件被告先前持
      用之鋁棒等情，更可見被告及證人丙○○所述，被告手持
      之鋁棒遭奪下並被追打等語，較合於實情。是縱令被害人
      、證人甲○○此部分證述有所不實，然渠等證稱本件被告
      確有持刀砍傷被害人之重要基本事實，均與事實相符，已
      如前述，自難執此不實部分，據以否認渠等全部證述之真
      實性。又被告之辯護人於本院審理時雖聲請傳喚本件被害
      人主治醫師，欲證明被害人前揭傷害究係蓄意砍殺或情急
      之下持刀亂砍所致，然該主治醫師僅係事後對被害人為救
      治之人，其並未在場目擊，則該傷勢造成緣由究係為何，
      該主治醫師根本無從認定，且此部分係涉及被告有無殺人
      主觀犯意之判斷，辯護人此部分之聲請，不僅係要證人為
      推測之詞，且本院核諸前揭事證，認為已足以判定被告主
      觀上確有殺人犯意，故被告辯護人此部分之聲請，核無必
      要，均附此敘明。
綜上事證，被告前揭否認犯罪之辯解，均屬臨訟飾卸之詞，難以
憑採，其上開殺人未遂之犯行已經證明，應依法論科。
二、被告行為後，刑法於民國94年2月2日修正公布，於95年7月1
    日施行。按行為後法律有變更者，適用行為時之法律，但行
    為後之法律有利於行為人者，適用最有利於行為人之法律，
    現行刑法第2條第1項定有明文。刑法第2條本身雖經修正，
    但刑法第2條既屬適用法律之準據法，本身尚無比較新舊法
    之問題，應一律適用裁判時之現行刑法第2條規定以決定適
    用之刑罰法律。又以本次刑法修正之比較新舊法，應就罪刑
    有關之共犯、未遂犯、想像競合犯、牽連犯、連續犯、結合
    犯，以及累犯加重、自首減輕暨其他法定加減原因（如身分
    加減）與加減例等一切情形，綜其全部罪刑之結果而為比較
    （最高法院95年度第8次刑庭會議決議參照）。茲就本件適
    用刑法條文比較適用臚列如下：
    (一)刑法第64條有關死刑減輕之規定，修正前規定為「無期徒
      刑，或十五年以下十二年以上有期徒刑」，修正後則規定
      為「無期徒刑」；刑法第65條有關無期徒刑減輕之規定，
      修正前規定為「七年以上有期徒刑」，修正後則規定為「
      二十年以下十五年以上有期徒刑」；自以修正前之規定
      較有利於被告。
    (二)有關未遂犯得減輕其刑之規定，僅將得減輕其刑之規定自
      刑法第26條第1項前段移列第25條第2項，對被告而言並無
      有利或不利之情形。
    (三)經上開綜合比較之結果，按前所述「從舊從輕」之原則，
      本件自應整體適用行為時法，合先敘明。
三、核被告上開所為，係犯刑法第271條第2項、第1項之殺人未
    遂罪。被告已著手於殺人犯罪行為之實行，因被害人及時送
    醫急救，始未發生死亡之結果，其殺人尚屬未遂階段，應依
    刑法第26條前段規定，按既遂犯之刑度減輕其刑。又被告持
    刀揮砍被害人數刀之犯行，係於同時同地密切接近實施，侵
    害同一之法益，各行為之獨立性極為薄弱，依一般社會健全
    觀念，在時間差距上，難以強行分開，在刑法評價上，以視
    為數個舉動之接續施行，合為包括之一行為予以評價，較為
    合理，應論以接續犯，而為包括之一罪。至於公訴意旨認被
    告亦有持西瓜刀砍向證人甲○○云云，然依證人甲○○就此
    於偵查及本院審理時所述，其看到被告持西瓜刀後即逃離在
    一旁等語，則被告並無公訴人此部分所指之行為，然依公訴
    意旨所載，堪認此部分與前揭論罪間有裁判上一罪關係，爰
    不另為無罪諭知，附此敘明。爰審酌本件衝突僅屬細故，雖
    被告有遭被害人及證人甲○○追打，然被告竟因一時氣憤而
    持刀行兇，且因此所造成被害人之前揭傷害，再佐以卷附被
    害人病歷資料所示：被害人自本件遭砍傷後，住院11天，且
    罹患創傷後壓力疾患，常失眠、不易入睡、不肯關燈、怕黑
    、常會回想被砍之情景、易煩躁，而持續接受該院精神門診
    治療等情，可見被害人因此所受身、心傷害極深，被告犯後
    又一再飾詞否認，迄今仍未取得被害人諒解等一切情狀，量
    處如主文所示之刑，以示懲儆。至於扣案之鋁棒1支，係被
    告在本件殺人未遂行為前，為找被害人、證人甲○○理論所
    持用，已如前述，自非供本件殺人未遂行為所用之物，核屬
    證物之性質；又本件持用之西瓜刀1把，依被告於警詢中所
    述，在本件行為後即已丟棄，而員警至現場處理，亦僅扣得
    前揭鋁棒，並未扣得該西瓜刀，堪認該西瓜刀業已因其丟棄
    滅失而不存在；爰均不為沒收諭知，附此敘明。
據上論斷，應依刑事訴訟法第299條第1項前段，刑法第2條第1項
前段，行為時刑法第271條第2項、第1項、第26條第1項前段，判
決如主文。
本案經檢察官王志超到庭執行職務。
中    華    民    國    95    年    12    月    13    日
                  刑事第七庭    審判長法  官  梁耀鑌
                                      法  官  余明賢
                                      法  官  許泰誠
以上正本證明與原本無異。
如不服本判決，應於判決送達後10日內，向本院提出上訴狀。
                                      書記官  劉麗英
中    華    民    國    95    年    12    月    13    日
附錄本案論罪科刑法條全文：
刑法第271條
（普通殺人罪）
殺人者，處死刑、無期徒刑或 10 年以上有期徒刑。
前項之未遂犯罰之。
預備犯第 1 項之罪者，處 2 年以下有期徒刑。


司法院資訊處製作；財團法人民間司法改革基金會備份。
